【裁判字號】    97,訴,1766
【裁判日期】    980902
【裁判案由】    請求撤銷贈與行為等
【裁判全文】
臺灣臺南地方法院民事判決              97年度訴字第1766號
原      告  彰化商業銀行股份有限公司
法定代理人  戊○○
訴訟代理人  丁○○
被      告  丙○
            甲○○○
            乙○○
                        樓之1.
上列當事人間請求撤銷贈與行為等事件，業經本院於民國98年8
月19日言詞辯論終結，判決如下：
    主  文
被告丙○與被告甲○○○間就坐落：(一)臺南縣善化鎮○○○段21
-12地號土地，權利範圍全部、(二)臺南縣善化鎮○○○段610-2地
號土地，權利範圍2分之1、(三)臺南縣善化鎮○○○段610-38地號
土地，權利範圍2分之1、(四)臺南縣善化鎮○○○段21地號土地，
權利範圍4分之1，於民國九十七年七月三十日所為之贈與行為及
於民國九十七年八月六日之所有權移轉行為應予撤銷。
被告丙○與被告乙○○間就坐落：(五)臺南縣善化鎮○○○段97-1
86地號土地，權利範圍全部、(六)臺南縣善化鎮○○段1035地號土
地，權利範圍全部、(七)臺南縣善化鎮○○段1035-1地號土地權利
範圍全部，於民國九十七年七月三十日所為之贈與行為及於九十
七年八月十二日之所有權移轉行為應予撤銷。
被告甲○○○應就第一項(一)、(二)、(三)、(四)土地以夫妻贈與為原因
於民國九十七年八月六日辦理之所有權移轉登記予以塗銷。
被告乙○○應就第二項(五)、(六)、(七)土地以贈與為原因於民國九十
七年八月十二日辦理之所有權移轉登記予以塗銷。
訴訟費用新台幣肆萬柒仟佰捌拾捌元由被告負擔。
    事實及理由
一、本件被告均經合法通知，被告丙○未於最後言詞辯論期日到
    場、被告甲○○○、乙○○未於言詞辯論期日到場，核均無
    民事訴訟法第386條所列各款情形，爰依原告之聲請，由其
    一造辯論而為判決。
二、原告起訴主張：
  (一)訴外人勝威國際有限公司（下稱勝威公司）於民國96年8月
    30日，邀同被告丙○、訴外人胡憲岳為連帶保證人，與原告
    訂立保證書，約定就勝威公司現在及將來對於原告所負之一
    切債務以本金新臺幣（下同）3,000,000元為限額暨其利息
    、遲延利息、違約金、損害賠償及其他從屬於主債務人之負
    擔，願與主債務人負連帶清償之責，並立具保證書、授信約
    定書各一紙。嗣訴外人勝威公司於97年3月13日向原告借款
    3,000,000元，約定借款期限至98年3月13日止，利率按週年
    利率百分之5.06計付，逾期在6個月以內按上開利率百分之
    10，超過6個月者，按上開利率百分之20計算之違約金，並
    立具本票一紙。前開債務雖未屆清償期，惟訴外人勝威公司
    及其法定代理人胡憲岳使用票據至97年7月22日止發生退票
    分別為6張及9張，未清償註記金額分別為3,479,386元及6,3
    26,474元，依訴外人勝威公司所出具授信約定書第7條第5款
    之約定，本借款即視為全部到期，尚欠本金3,000,000元及
    自97年7月13日起之利息暨違約金。
  (二)另被告丙○於96年10月18日任訴外人ANGLO ALLIANCE CO.,L
    TD之連帶保證人，與原告訂立保證書，約定就訴外人ANGLO
    ALLIANCE CO.,LTD現在及將來對於原告所負之一切債務以本
    金50,000,000元為限額暨其利息、遲延利息、違約金、損害
    賠償金及其他從屬於主債務之負擔，願與訴外人ANGLO ALLI
    ANCE CO.,LTD負連帶清償之責，並立具保證書及授信約定書
    各一紙。嗣訴外人ANGLO ALLIANCE CO.,LTD於96年10月18日
    邀同被告丙○、訴外人勝奇國際有限公司（下稱勝奇公司）
    、胡憲岳等為連帶保證人與原告訂立進口物資融資契約，期
    間自96年10月18日至99年10月18日止，約定對於其在美金50
    0,000元範圍內，概括委請原告按照另具之「開發信用狀申
    請書」所列各條款開發信用狀及墊付外幣款式，其每次委請
    原告銀行開發信用狀之金額，依開發信用狀申請書所載金額
    為據，並授權原告銀行支付每筆信用狀項下之票款或貨款，
    依「進口物資融資契約」第7條約定：每筆遠期信用狀項下
    匯票到期之前一日或原告銀行通知之到期日為每筆債務之清
    償日期；另第12條約定：遲延清償時，願按原告銀行規定，
    繳付遲延利息與違約金，其遲延利息依原告銀行要求按到期
    日當天新台幣放款基準放款利率加年息3.5%與原告銀行外匯
    授信牌告利率比較，孰高為準，並自遲延之日起6個月以內
    ，另按遲延利率之百分之10加計違約金，超過6個月以上部
    分，按遲延利率之百分之20加付違約金。訴外人ANGLO ALLI
    ANCE CO.,LTD乃依上開契約自97年1月起，陸續向原告銀行
    申請開發信用狀計2筆金額合計美金274978.35元，經由原告
    向國外銀行為其墊款，惟自97年8月2日已到期，經催討迄未
    清償，另一筆開發信用狀雖未到期，惟依授信約定書第6條
    之約定，該筆開發信用狀視同到期。目前尚欠美金192484.
    85元及利息、遲延利息與違約金未清償，被告丙○自應負連
    帶清償責任。
  (三)詎被告丙○為逃避債務，竟於97年7月30日將其所有坐落：
    (一)臺南縣善化鎮○○○段21-12地號土地，權利範圍全部、
    (二)臺南縣善化鎮○○○段610-2地號土地，權利範圍2分之1
    、(三)臺南縣善化鎮○○○段610-38地號土地，權利範圍2分
    之1、(四)臺南縣善化鎮○○○段21地號土地，權利範圍4分之
    1（以下就上開土地合稱系爭(一)、(二)、(三)、(四)土地），以夫
    妻贈與為原因無償贈與被告甲○○○；並於97年8月6日完成
    所有權移轉登記。另於97年7月30日將其所有坐落：(五)臺南
    縣善化鎮○○○段97-186地號土地，權利範圍全部、(六)臺南
    縣善化鎮○○段1035地號土地，權利範圍全部、(七)臺南縣善
    化鎮○○段1035-1地號土地，權利範圍全部（以下就上開土
    地合稱系爭(五)、(六)、(七)土地），無償贈與被告乙○○，並於
    97年8月12日完成所有權移轉登記。被告丙○拒不清償對原
    告所負之債務，如不撤銷被告丙○與被告甲○○○、乙○○
    間之贈與行為及移轉所有權之行為，將導致原告之債權有履
    行不能或履行困難之情形，損害原告之債權。
  (四)按債務人所為之無償行為有害及債權人者，債權人得聲請法
    院撤銷之；債權人依第1項或第2項之規定請法院撤銷時，得
    並聲請命受益人或轉得人回復原狀，民法第244條第1項及第
    4項前段分別定有明文。原告為被告丙○之債權人，自得依
    法聲請法院撤銷上開贈與行為及所有權移轉登記行為，並請
    求被告甲○○○、乙○○應就上開土地以贈與為原因於97年
    8月6日及同年月12日辦理之所有權移轉登記予以塗銷，並將
    所有權登記回復為被告丙○所有。為此爰依民法第244條之
    規定提起本件訴訟。並聲明：如主文第1、2、3、4項所示。
三、被告丙○則以下列情詞置辯，並聲明請求駁回原告之訴：
  (一)原告對被告丙○之債權是否存在，為本件之先決問題。而此
    一先決問題，現正臺灣臺中地方法院爭訟中（臺灣臺中地方
    法院97年度訴字第30378號），是原告對被告丙○之債權數
    額既仍有待法院認定，則原告主張被告丙○無清償能力，尚
    嫌速斷。況被告丙○及訴外人胡憲岳，仍有多筆未設定負擔
    之土地，尚難謂無清償能力。
  (二)依民法第244條第1項、第277條前段之規定，原告對於被告
    丙○所為之無償行為，如欲聲請法院予以撤銷，須先證明其
    權利因該項行為而受損害，始可為之，否則無撤銷權。亦即
    原告需提出被告丙○之贈與行為確有害及原告債權之具體情
    事。所謂有害及債權，指債務人之行為積極的減少財產，或
    消極的增加債務，因而減弱其清償力，致債權陷於清償不能
    或困難之狀態。（最高法院41年台上248號判決參照）。又
    所謂害及債權，應以債務人陷於無資力，亦即不能清償為要
    件，蓋以債務人如尚有資力，債權人儘可就債務人之其他財
    產取償，殊無承認撤銷權之必要。本件被告丙○及訴外人胡
    憲岳（與丙○均為連帶保證人）既有其他財產可供原告取償
    ，尚難謂有清償不能或困難之狀態。況被告丙○與原告間之
    債權債務關係尚未確定，豈有債權被侵害之可能。
  (三)原告並未提出任何證據證明其對被告丙○之債權確有被侵害
    之事實或者舉出被告確無資力不足以清償債務之證據，是原
    告所主張之事實並無可採。
四、被告甲○○○、乙○○經合法送達，未於言詞辯論期日到場
    ，亦未提出書狀作何聲明或陳述。
五、得心證之理由：
  (一)按債務人所為之無償行為，有害及債權者，債權人得聲請法
    院撤銷之。債權人依第1項或第2項之規定聲請法院撤銷時，
    得並聲請命受益人或轉得人回復原狀，民法第244條第1項、
    第4項本文分別定有明文。
  (二)本件原告主張訴外人勝威公司以被告丙○、訴外人胡憲岳為
    連帶保證人向其借款3,000,000元，目前尚積欠本金3,000,0
    00元及自97年7月13日起之利息及違約金，以及訴外人ANGLO
    ALLIANCE CO.,LTD以被告丙○、訴外人勝奇公司、胡憲岳為
    連帶保證人與其訂立進口物資融資契約，目前尚積欠美金19
    2484.85元及利息、遲延利息及違約金，而被告丙○分別於9
    7年7月30日將系爭(一)、(二)、(三)、(四)土地贈與被告甲○○○；
    將系爭(五)、(六)、(七)土地贈與被告乙○○，並分別於97年8月6
    日、97年8月12日完成所有權移轉登記等語，被告丙○除就
    積欠之數額有爭執外，其餘並無爭執，而被告甲○○○、乙
    ○○經合法送達，未於言詞辯論期日到場，亦未提出書狀作
    何聲明或陳述，經本院審酌原告提出之借據、保證書、授信
    約定書、本票、進口物資融資契約、開發信用狀申請書、進
    口單據到單通知書兼到期日通知書影本、土地登記謄本、土
    地異動索引等證據之結果，核與原告所述相符，堪認原告之
    上開主張為可採。
  (三)至被告丙○辯稱其與訴外人胡憲岳（與丙○均為連帶保證人
    ）尚有其他財產可供原告取償，原告之債權並無清償不能或
    困難之情形，與民法第244條第1項之要件不符，原告尚不得
    主張撤銷權等語，惟查，被告丙○固提出本院97年度執全方
    字第2030號查封登記函為證，然未提出其他資力證明，本院
    無從審酌被告丙○有其他資產足以清償其對原告所負之債務
    ，是被告丙○此部分之辯詞尚難採信。
  (四)依上所述，被告丙○為原告之債務人，其分別將系爭(一)、(二)
    、(三)、(四)土地以夫妻贈與為原因之無償方式移轉登記與被告
    甲○○○、將系爭(五)、(六)、(七)土地以贈與為原因之無償方式
    移轉登記與乙○○，自有害於原告之債權，是原告依民法第
    244條規定，訴請撤銷被告丙○與被告甲○○○間就系爭(一)
    、(二)、(三)、(四)土地於97年7月30日之贈與行為及於97年8月6
    日所為之所有權移轉行為、被告丙○與被告乙○○間就系爭
    (五)、(六)、(七)土地於97年7月30日之贈與行為及於97年8月12日
    所為之所有權移轉行為，以及請求被告甲○○○應就系爭(一)
    、(二)、(三)、(四)土地以夫妻贈與為原因於97年8月6日辦理之所
    有權移轉登記、被告乙○○應就系爭(五)、(六)、(七)土地以贈與
    為原因於97年8月12日辦理之所有權移轉登記均予以塗銷，
    為有理由，應予准許。
六、末按法院為終局判決時，應依職權為訴訟費用之裁判。民事
    訴訟法第87條第1項定有明文。經核本件訴訟費用額為原告
    繳納之第一審裁判費46,738元及第一審公示送達登報費650
    元，合計共47,388元，依法應由敗訴之被告負擔，爰依前揭
    規定，確定如主文第5項所示。
七、據上論結，本件原告之訴為有理由，依民事訴訟法第385條
    第1項前段、第78條、第85條第1項前段、第87條第1項，判
    決如主文。
中    華    民    國    98    年    9    月    2     日
                  民事第三庭    法  官  林福來
以上正本係照原本作成
如對本判決上訴，須於判決送達後20日內向本院提出上訴狀
中    華    民    國    98    年    9     月    2    日
                                書記官  吳俊達


司法院資訊處製作；財團法人民間司法改革基金會備份。
